ACORDAO-COMPLETO-2545245

ACÓRDÃO 4806/2022 ATA 29/2022 - PRIMEIRA CÂMARA

VISTOS, relatados e discutidos estes autos de embargos de declaração opostos ao Acórdão 3638/2022-TCU-Primeira Câmara, 
ACORDAM os Ministros do Tribunal de Contas da União, reunidos em sessão da Primeira Câmara, ante as razões expostas pelo relator, em:
9.1. nos termos dos arts. 32, inciso II, e 34 da Lei 8.443/1992, conhecer do presente recurso;
9.2. quanto ao mérito, negar-lhe provimento, mantendo inalterados os termos do acórdão recorrido; e
9.3. dar ciência ao recorrente.

Embargos de declaração opostos contra decisão que conheceu e negou provimento a recurso de reconsideração.

Primeira Câmara

Tribunal Regional Eleitoral de São Paulo

3. Recorrente: Etivaldo Vadão Gomes (XXX.430.918-XX)

13.1. Ministros presentes: Walton Alencar Rodrigues (Presidente) e Benjamin Zymler (Relator).
13.2. Ministro-Substituto convocado: Marcos Bemquerer Costa.
13.3. Ministros-Substitutos presentes: Augusto Sherman Cavalcanti e Weder de Oliveira.

ACORDAO-COMPLETO-2553412

Acórdão 6045/2022 - Primeira Câmara

ACORDAO-COMPLETO-2557760

Acórdão 10421/2022 - Primeira Câmara

BENJAMIN ZYMLER

Ministro Benjamin Zymler

Trata-se de embargos de declaração opostos pelo sr. Etivaldo Vadão Gomes ao Acórdão 3638/2022-TCU-Primeira Câmara, que negou provimento a recursos de reconsideração.
2.	O Acórdão 13704/2019-TCU-Primeira Câmara, atacado por meio dos recursos supracitados, cuidou de tomada de contas especial instaurada pela Secretaria de Controle Interno do Tribunal Regional Eleitoral de São Paulo (TRE/SP) em razão da aplicação irregular de parte dos recursos oriundos do fundo partidário.
3.	Os achados que ensejaram a TCE foram constatados pelo TRE/SP ao analisar a prestação de contas apresentada pelo Diretório Estadual do Partido Progressista em São Paulo (PP/SP) na gestão de 2004, e se referiram:
	a) à não comprovação da destinação de R$ 133,65, lançados como "Lanches e Refeições";
	b) à não comprovação de R$ 647,62 em "Despesas com Material de Consumo";
	c) ao gasto com pessoal de R$ 30.308,39, extrapolando o limite percentual do art. 44 da Lei 9.096/1995; e
	d) à captação irregular de recursos da Fundação Milton Campos, no valor de R$ 90.000,00, contrariando a vedação prevista no art. 44, inciso IV, da Lei 9.096/1995.
4.	Os srs. Etivaldo Vadão Gomes e Christopher Rezende Guerra Aguiar, presidente e tesoureiro, respectivamente, do PP/SP, tiveram suas contas julgadas irregulares, com condenação em débito solidário no montante de R$ 121.089,66 (valores históricos) e com aplicação da multa prevista no art. 57 da Lei 8.443/1992, no valor de R$ 150.000,00 cada.
5.	Contra essa decisão, os responsáveis interpuseram recursos de reconsideração, os quais foram conhecidos e rejeitados por intermédio do Acórdão 3638/2022-TCU-Primeira Câmara.
6.	Agora, o sr. Etivaldo Vadão Gomes opõe embargos de declaração por meio dos quais suscita a existência de omissões no julgado acima com base nos argumentos a seguir sintetizados (peça 132) :
	a) a decisão embargada apreciou a prescrição da pretensão punitiva deste Tribunal sob a perspectiva das regras estipuladas tanto no Código Civil como na Lei 9.783/1999, mas não com base no regramento introduzido pela Lei 12.034/2009;
	b) a Lei 12.034/2009, responsável por jurisdicionalizar o processo de prestação de contas partidárias, entrou em vigor no dia 30/9/2009, quando ainda tramitava a prestação de contas da qual originou esta tomada de contas especial;
	c) as contas partidárias relativas ao ano de 2004 foram apresentadas em 29/4/2005 e julgadas por acórdão regional, transitado em julgado somente em 18/11/2010 - mais de cinco anos após a prestação das contas. A instauração da presente tomada de contas especial pelo TRE/SP, por sua vez, ocorreu em 20/10/2011, quando já decorrido o prazo de cinco anos previsto no art. 37, § 3º, da Lei 9.096/1995;
	d) deve ser reconhecida a aplicabilidade da Lei 12.034/2009 à prestação de contas, tornando inequívoca a prescrição quinquenal do jus puniendi do Estado, considerando que as contas foram prestadas em 29/4/2005 e, cinco anos depois, ainda não havia decisão com trânsito em julgado;
	e) o art. 71, inciso II, da Constituição Federal não insere, na competência do TCU, a aptidão de julgar as contas de partidos políticos, pessoas jurídicas de direito privado;
	f) a fiscalização sobre recursos públicos oriundos do fundo partidário compete única e exclusivamente à Justiça Eleitoral, nos termos da legislação específica;
	g) há situação de assimetria entre os partidos políticos e de desequilíbrio no processo político eleitoral decorrente do prosseguimento desta tomada de contas especial;
	h) nos termos do art. 5º, inciso III, da Resolução TSE 21.841/2004, apenas será enquadrada na vedação legal, sob pena de leitura ampliativa de norma sancionadora e de consequente afronta ao princípio da legalidade, fundação que reúna concomitantemente dois requisitos: instituição por intermédio de lei e custeio pelo Erário;
	i) sendo as fundações dos partidos políticos pessoas de direito privado, as transferências que venham a fazer a partidos políticos não devem ser enquadradas como recursos de fonte vedada;
	j) o diretório estadual do PP/SP agiu em conformidade com o entendimento do Tribunal Superior Eleitoral, que excepcionava da vedação legal os recursos transferidos de fundações de direito privado;
	k) hoje, a única penalidade possível é a imposição, à agremiação, da "devolução da importância apontada como irregular, acrescida de multa de até 20%" (art. 37, caput, da Lei 9.096/1995) , mediante desconto nos "futuros repasses de cotas do Fundo Partidário" (§ 3º do art. 37) , sanção que apenas será aplicada "à esfera partidária responsável pela irregularidade, não tornando devedores ou inadimplentes os respectivos responsáveis partidários" (§ 2º do art. 37) ;
	l) não restou demonstrada a responsabilidade do embargante na gestão econômico-financeira do PP/SP e nem o nexo de causalidade entre a sua conduta e os eventuais prejuízos ao Erário; e
	m) a responsabilidade atribuída aos dirigentes partidários é de natureza subjetiva e condicionada à comprovação de conduta dolosa, nos termos do art. 37 da Lei 9.096/1995, alterado pela Lei 13.165/2015.
7.	Diante disso, o embargante pleiteia que sejam recebidos os presentes embargos para, no mérito, serem reconhecidas as falhas apontadas, com vistas à reforma do julgamento, extinguindo-se o feito ou, alternativamente, julgando-se regulares as contas.
	É o relatório.

Luiz Antônio de Oliveira (OAB/SP 85.692), Maria Claudia Bucchianeri Pinheiro (OAB/DF 25.341), Eduardo Borges Espínola Araújo (OAB/DF 41.595) e Renata Antony de S. L. Nina (OAB/DF 23.600).

Não atuou

EMBARGOS DE DECLARAÇÃO OPOSTOS À DECISÃO QUE REJEITOU RECURSO DE RECONSIDERAÇÃO. CONHECIMENTO. AUSÊNCIA DE CONTRADIÇÃO, OMISSÃO OU OBSCURIDADE. REJEIÇÃO. CIÊNCIA.

TOMADA DE CONTAS ESPECIAL (TCE)

não atuou

Considerando que o exame de admissibilidade cinge-se ao cabimento do recurso, sem indagar sobre a existência, ou não, de omissão, contradição ou obscuridade, verifica-se que os argumentos apresentados pelo embargante enquadram-se, em tese, no que dispõe o art. 34 da Lei 8.443/1992.
2.	Além disso, a ausência, nos autos, até o presente momento, do aviso de recebimento relativo ao ofício de notificação enviado ao embargante prejudica o exame da tempestividade do recurso.
3.	Logo, conheço dos presentes embargos de declaração, uma vez que estão presentes os requisitos específicos de admissibilidade previstos nos arts. 32 e 34 da Lei 8.443/1992 c/c o art. 287 do RITCU.
II - Breve histórico
4.	O feito sob exame tratou, originalmente, de tomada de contas especial instaurada pela Secretaria de Controle Interno do Tribunal Regional Eleitoral de São Paulo (TRE/SP) contra os srs. Etivaldo Vadão Gomes e Christopher Rezende Guerra Aguiar, presidente e tesoureiro, respectivamente, do Diretório Estadual do Partido Progressista em São Paulo (PP/SP) , em razão da aplicação irregular de parte dos recursos oriundos do fundo partidário.
5.	Os achados que ensejaram a TCE foram constatados pelo TRE/SP ao analisar a prestação de contas apresentada pelo PP/SP, na gestão de 2004, e se referiram:
	a) à não comprovação da destinação de R$ 133,65, lançados como "Lanches e Refeições";
	b) à não comprovação de R$ 647,62 em "Despesas com Material de Consumo";
	c) ao gasto com pessoal de R$ 30.308,39, extrapolando o limite percentual do art. 44 da Lei 9.096/1995; e
	d) à captação irregular de recursos da Fundação Milton Campos, no valor de R$ 90.000,00, contrariando a vedação prevista no art. 44, inciso IV, da Lei 9.096/1995.
6.	O feito prosseguiu regularmente e, por meio do Acórdão 13704/2019-TCU-Primeira Câmara desta Corte julgou irregulares as contas dos responsáveis, condenando-os em débito solidário no montante de R$ 121.089,66 (valores históricos) e aplicando-lhes, ainda, a multa prevista no art. 57 da Lei 8.443/1992, no valor de R$ 150.000,00 cada.
7.	Contra essa decisão, os ex-dirigentes interpuseram recursos de reconsideração, os quais foram conhecidos e rejeitados (vide Acórdão 3638/2021-TCU-Primeira Câmara) .
8.	É contra essa deliberação que se insurge o sr. Etivaldo Vadão Gomes.
III - Das alegações recursais
9.	Em resumo, o embargante suscita a existência de omissões no julgado acima citado com base nos argumentos de que: 
	a) a decisão embargada apreciou a prescrição da pretensão punitiva deste Tribunal sob a perspectiva das regras estipuladas tanto no Código Civil como na Lei 9.783/1999, mas não com base no regramento introduzido pela Lei 12.034/2009;
	b) a Lei 12.034/2009, responsável por jurisdicionalizar o processo de prestação de contas partidárias, entrou em vigor no dia 30/9/2009, quando ainda tramitava a prestação de contas da qual originou esta tomada de contas especial;
	c) as contas partidárias relativas ao ano de 2004 foram apresentadas em 29/4/2005 e julgadas por acórdão regional, transitado em julgado somente em 18/11/2010 - mais de cinco anos após a prestação das contas. A instauração da presente tomada de contas especial pelo TRE/SP, por sua vez, ocorreu em 20/10/2011, quando já decorrido o prazo de cinco anos previsto no art. 37, § 3º, da Lei 9.096/1995;
	d) deve ser reconhecida a aplicabilidade da Lei 12.034/2009 à prestação de contas, tornando inequívoca a prescrição quinquenal do jus puniendi do Estado, considerando que as contas foram prestadas em 29/4/2005 e, cinco anos depois, ainda não havia decisão com trânsito em julgado;
	e) o art. 71, inciso II, da Constituição Federal não insere, na competência do TCU, a aptidão de julgar as contas de partidos políticos, pessoas jurídicas de direito privado;
	f) a fiscalização sobre recursos públicos oriundos do fundo partidário compete única e exclusivamente à Justiça Eleitoral, nos termos da legislação específica;
	g) há situação de assimetria entre os partidos políticos e de desequilíbrio no processo político eleitoral decorrente do prosseguimento desta tomada de contas especial;
	h) nos termos do art. 5º, inciso III, da Resolução TSE 21.841/2004, apenas será enquadrada na vedação legal, sob pena de leitura ampliativa de norma sancionadora e de consequente afronta ao princípio da legalidade, fundação que reúna concomitantemente dois requisitos: instituição por intermédio de lei e custeio pelo Erário;
	i) sendo as fundações dos partidos políticos pessoas de direito privado, as transferências que venham a fazer a partidos políticos não devem ser enquadradas como recursos de fonte vedada;
	j) o diretório estadual do PP/SP agiu em conformidade com o entendimento do Tribunal Superior Eleitoral, que excepcionava da vedação legal os recursos transferidos de fundações de direito privado;
	k) hoje, a única penalidade possível é a imposição, à agremiação, da "devolução da importância apontada como irregular, acrescida de multa de até 20%" (art. 37, caput, da Lei 9.096/1995) , mediante desconto nos "futuros repasses de cotas do Fundo Partidário" (§ 3º do art. 37) , sanção que apenas será aplicada "à esfera partidária responsável pela irregularidade, não tornando devedores ou inadimplentes os respectivos responsáveis partidários" (§ 2º do art. 37) ;
	l) não restou demonstrada a responsabilidade do embargante na gestão econômico-financeira do PP/SP e nem o nexo de causalidade entre a sua conduta e os eventuais prejuízos ao Erário; e
	m) a responsabilidade atribuída aos dirigentes partidários é de natureza subjetiva e condicionada à comprovação de conduta dolosa, nos termos do art. 37 da Lei 9.096/1995, alterado pela Lei 13.165/2015.
IV - Da análise de mérito
10.	Não procedem as omissões levantadas pelo embargante, uma vez que todas as questões ora trazidas foram abordadas na decisão vergastada.
11.	De início, cumpre refutar o argumento de que, em momento algum, no âmbito deste Tribunal, tenha restado demonstrada a responsabilidade do embargante na gestão econômico-financeira do PP/SP, bem como o nexo de causalidade entre a sua conduta e os eventuais prejuízos causados ao Erário.
12.	Ora, é preciso relembrar ao embargante que, de acordo com o art. 34, caput, e § 1º, da Resolução TSE 21.841/2004, vigente à época, compete aos dirigentes partidários prestarem contas e responderem por irregularidades na aplicação dos recursos do fundo partidário. Ademais, consoante o art. 35, § 1º, da mesma resolução, "a tomada de contas especial será instaurada contra os responsáveis pelas contas do partido quando não for comprovada a aplicação dos recursos do fundo partidário ou por sua aplicação irregular". Foi por essa razão, portanto, que os responsáveis solidários pelo Diretório Estadual do PP/SP, srs. Etivaldo Vadão Gomes e Christopher Rezende Guerra Aguiar, foram notificados pelo TRE/SP para providenciar o recolhimento integral ao Erário dos valores cuja aplicação foi julgada irregular durante a gestão de 2004 (peça 7, p. 165-166 e 170-172) . Esgotada administrativamente a possibilidade de obter ressarcimento junto ao diretório regional, bem como perante os responsáveis pela aplicação dos recursos, foi determinada a instauração da presente tomada de contas especial (peça 1, p. 12-17 e 46) . 
13.	Quanto aos demais argumentos, melhor sorte não socorre o embargante.
14.	Sobre a suposta omissão atinente à aplicação da Lei 12.034/2009 ao presente feito, em especial no que tange à prescrição, o voto que fundamentou a decisão embargada assim dispôs:
	"[...] 10. A Serur afastou a preliminar de prescrição, uma vez que:
	a) segundo os critérios do Acórdão 1441/2016-TCU-Plenário (prazo geral de dez anos) , constata-se que a prescrição não se operou, pois, sendo o termo inicial a data da última despesa irregular realizada (2/12/2004) , a pretensão punitiva somente estaria prescrita em dezembro de 2014. Contudo, tal prazo foi interrompido pelo despacho que autorizou a citação, exarado em 30/1/2013, o que valida a decisão emanada na sessão de 12/11/2019;
	b) sob as premissas fixadas pela Lei 9.873/1999, também não se operou a prescrição, pois, ao se adotar como termo inicial a data da última despesa realizada (2/12/2004) , deve-se considerar os fatos interruptivos da prescrição segundo a égide do citado normativo. São eles:
	- atos inequívocos que importaram na apuração do fato: 
	b.1) em 3/2/2009, pelo julgamento da prestação de contas do Diretório Estadual do PP/SP do exercício de 2004, na sessão plenária que resultou no Acórdão 166.262 (peça 7, p. 103-108) ;
	b.2) em 20/10/2011, pela instauração da tomada de contas especial (peça 1, p. 6) ;
	b.3) em 30/11/2012, pela emissão do Certificado de Auditoria do Controle Interno e respectivo relatório (peça 1, p. 151-153) , que concluíram pela irregularidade das contas, com débito aos responsáveis;
	b.4) em 3/4/2017, pelo despacho do Ministro relator (peça 51) encaminhando os autos para novo pronunciamento da unidade técnica e, em seguida, do Ministério Público junto ao TCU, devido à apresentação, por parte do responsável, de novos argumentos de defesa;
	- citação dos responsáveis, em 4 e 7/2/2013 (peças 12-15) ; e   
	- decisão condenatória recorrível, em 12/11/2019 (peça 70) . 
	c) observa-se, portanto, que, pelos eventos indicados, em nenhum momento transcorreu prazo suficiente para se operar a prescrição tomando-se por referência a Lei 9.873/1999. [...]
	13. Do mesmo modo, a Serur afastou a preliminar de incompetência desta Corte para julgar as contas do Partido Progressista, uma vez que:
	a) embora, a partir da publicação da Lei 12.034/2009, o procedimento de julgamento das contas dos partidos políticos tenha deixado de ter natureza administrativa e passado a se constituir como um processo judicial, com curso exclusivo no âmbito dos órgãos da justiça eleitoral, a novel disciplina legal sobre a prestação de contas dos partidos políticos não suprimiu do TCU sua competência constitucional para apurar eventuais danos aos cofres do fundo partidário;
	b) a nova disciplina apenas desobrigou os órgãos da justiça eleitoral de instaurarem tomadas de contas especial e remetê-las à apreciação da Corte de Contas;
	c) diante, contudo, do conhecimento de qualquer irregularidade nessa fonte de recursos públicos federais, este Tribunal, mediante iniciativa fiscalizatória própria ou em razão de denúncias ou representação, não está impedido de instaurar processo de tomada de contas especial tendente à recuperação dos cofres públicos; e
	d) a existência de ação civil ou judicial sobre mesma matéria não obsta o exercício do controle externo, dado o princípio da independência das instâncias cível, penal e administrativa. [...]
	20. Não assiste razão aos recorrentes em relação à alegação de prescrição. 
	21. Vale ressaltar que a pretensão punitiva do TCU, conforme o Acórdão 1441/2016-TCU-Plenário, que uniformizou a jurisprudência acerca dessa questão, subordina-se ao prazo geral de prescrição indicado no art. 205 do Código Civil, que é de dez anos, contado da data de ocorrência da irregularidade sancionada, nos termos do art. 189 do Código Civil, sendo esse prazo interrompido pelo ato que ordenar a citação, a audiência ou a oitiva dos responsáveis.
	22. No caso em exame, como bem pontuou a Serur, não ocorreu a prescrição, uma vez que a irregularidade sancionada ocorreu em 2/12/2004 (data da última despesa irregular realizada) , e o ato de ordenação das citações ocorreu em 30/1/2013.
	23. Já a sistemática da Lei 9.873/1999 prevê que o prazo prescricional ocorre em cinco anos, "contados da data da prática do ato ou, no caso de infração permanente ou continuada, do dia em que tiver cessado". Ocorre que, ao contrário da sistemática do Código Civil, quanto à interrupção da prescrição, a Lei 9.873/1999 contempla uma variedade de causas e autonomia entre elas, sendo possível a multiplicidade de interrupções. Nesse sentido, no regime da Lei 9.873/1999, a prescrição se interrompe 'I - pela notificação ou citação do indiciado ou acusado, inclusive por meio de edital' e 'II - por qualquer ato inequívoco, que importe apuração do fato' (art. 2º) . Na hipótese ora sob exame, os marcos interruptivos já descritos no parágrafo 10 deste voto demonstram que não se operou a prescrição, uma vez que em nenhum intervalo de tempo entre eles foi superado o prazo quinquenal.
	24. A atuação do TCU, portanto, não se encontra inviabilizada, pois não se verificou a prescrição segundo os critérios do Acórdão 1441/2016-TCU-Plenário e do regime da Lei 9.873/1999. [...]
	27. Desse modo, no âmbito deste Tribunal, está mantido, por ora, o posicionamento jurisprudencial atual, pela imprescritibilidade das condenações em débito e pela prescrição da pretensão punitiva no prazo de dez anos, conforme o art. 205 do Código Civil, até que o Plenário revisite a questão." (g. n.) 
15.	Em relação à jurisdicionalização dos processos de prestação de contas, a decisão embargada foi expressa no seguinte sentido:
	"[...] 32. Conforme constou do relatório que integrou o acórdão ora vergastado, com a edição da Lei 12.034/2009, o procedimento de julgamento das contas dos partidos políticos deixou de ter natureza administrativa e passou a constituir um processo judicial, com curso exclusivo no âmbito dos órgãos da justiça eleitoral. Assim, a tomada de contas especial, de natureza administrativa, deixou de integrar o rito obrigatório para a recomposição do fundo partidário em casos de aplicação irregular ou de desvio dos recursos no âmbito do processamento das prestações de contas das agremiações partidárias.
	33. Entretanto, a nova disciplina legal sobre a prestação de contas dos partidos políticos não suprimiu desta Corte de Contas sua competência constitucional para apurar eventuais danos aos cofres do fundo partidário. O que se deu foi que os órgãos da justiça eleitoral passaram a não mais serem obrigados a instaurar tomadas de contas especial e a remetê-las à apreciação deste Tribunal. Contudo, diante do conhecimento de qualquer irregularidade, esta Corte, mediante iniciativa fiscalizatória própria ou em razão de denúncia ou representação, não está impedida de instaurar processo de tomada de contas especial para a recomposição dos cofres públicos.
	34. Assim, o fato de o julgamento das contas partidárias ter assumido caráter jurisdicional não altera o poder-dever constitucional de o TCU julgar tomadas de contas especiais relativas ao uso de recursos públicos por parte dos órgãos partidários, bem como não vincula ou impede eventual julgamento de contas por esta Corte. 
	35. Sobre esse tema, mostra-se oportuno salientar que a Consultoria Jurídica deste Tribunal (Conjur) também possui o entendimento de que, em função da independência das instâncias judicial e administrativa, o julgamento de contas partidárias feito pela Justiça Eleitoral não é capaz de vincular ou impedir o julgamento de contas acerca da aplicação dos correspondentes recursos federais feito pelo TCU." (g. n.) 
16.	Já no que toca à alegada situação de assimetria causada pelo prosseguimento do presente feito, a deliberação embargada asseverou que:
	"[...] 36. Refuto, igualmente, as alegações dos recorrentes de que, como as prestações de contas mais recentes já não são mais encaminhadas a este Tribunal, o prosseguimento do presente feito se traduziria em situação de assimetria entre partidos e de desequilíbrio no processo político eleitoral.
	37. Como é sabido, a competência desta Corte de Contas para julgar as contas dos administradores de bens e valores públicos e daqueles que derem causa a irregularidade de que resulte prejuízo ao Erário possui matiz constitucional (art. 71, inciso II, da Constituição Federal) .
	38. Além disso, o art. 1º, inciso I, da Lei 8.443/1992 também atribui a este Tribunal a competência para apreciar a responsabilidade dos administradores públicos que gerenciam recursos públicos federais. Conforme o art. 17, § 3º, da Constituição Federal, os partidos políticos têm direito a recursos do fundo partidário e acesso gratuito ao rádio e à televisão, na forma da lei. Por sua vez, o fundo partidário, disciplinado pela Lei 9.096/1995, é composto de recursos privados (doações) e de recursos públicos, originados, principalmente, de dotações orçamentárias da União.
	39. Ademais, cabe lembrar que a instauração de tomada de contas especial pelo TCU, a partir de medidas fiscalizatórias, possui previsão expressa na Lei 8.443/1992." (g. n.) 
17.	Restou assentado, ainda, que este Tribunal possui remansosa jurisprudência acerca da responsabilização dos presidentes de agremiações partidárias e de seus tesoureiros sobre os recursos do fundo partidário, cabendo citar, a título de exemplo, os Acórdão 2705/2017-TCU-Segunda Câmara, 5.955/2014-2ª Câmara, 3.778/2012-2ª Câmara, 8.881/2011-1ª Câmara, 1.746/2010-1ª Câmara, 5.678/2009-1ª Câmara e 217/2007-Plenário, dentre outros.
18.	Logo, também não procede o argumento de que faltaria competência ao TCU para julgar as contas de partidos políticos e para fiscalizar o escorreito emprego de recursos públicos oriundos do fundo partidário.
19.	Acerca da alegação de impossibilidade de responsabilização dos dirigentes partidários, a deliberação embargada afirmou que:
	"[...] 66.	O segundo ponto suscitado pela advogada disse respeito à alteração promovida pela Lei 12.034/2009 na Lei 9.096/1995, em especial à inclusão do § 6º no art. 37, que alterou o tratamento que passou a ser dado aos processos de prestação de contas dos partidos políticos no âmbito da Justiça Eleitoral. 
	67. A defesa do sr. Etivaldo Vadão Gomes argumentou, ainda, que, em 2015, com a edição da Lei 13.165/2015, novas alterações foram promovidas na Lei 9.096/1995, que passou então a prever que 'a desaprovação das contas do partido implicará exclusivamente a sanção de devolução da importância apontada como irregular, acrescida de multa de até 20%' (art. 37, caput) . Ademais, segundo o § 2º do art. 37, essa penalidada 'será aplicada exclusivamente à esfera partidária responsável pela irregularidade, não suspendendo o registro ou a anotação de seus órgãos de direção partidária nem tornando devedores ou inadimplentes os respectivos responsáveis partidários'.
	68. Desse modo, o recorrente sustentou que o regime jurídico das contas partidárias atualmente vigente tornaria a presente tomada de contas especial absolutamente descabida.
	69. Além disso, foi mencionado o entendimento firmado pelo Plenário do TSE no julgamento da PC 37, que, em julgamento ocorrido em 23/09/2014, deliberou que o novo regime jurídico das prestações de contas (inclusive no que concerne ao prazo prescricional de cinco anos e quanto à natureza jurisdicional) deveria ser aplicado também aos processos em curso, relativos a prestações de contas de anos anteriores à nova disciplina legal.
	70. Novamente, destaca-se que esses argumentos já foram objeto de exame neste Tribunal na primeira fase desta tomada de contas especial.       
	71. Transcreve-se abaixo o art. 37 da Lei Lei 9.096/1995, com a redação dada pela 12.034/2009:
	'Art. 37. A falta de prestação de contas ou sua desaprovação total ou parcial implica a suspensão de novas cotas do Fundo Partidário e sujeita os responsáveis às penas da lei. [...]
	§ 6º O exame da prestação de contas dos órgãos partidários tem caráter jurisdicional.'
	72. Consoante já dito, com essa mudança, todos os processos de prestação de contas envolvendo contas dos partidos políticos passaram a ter natureza jurisdicional e não mais administrativa. Assim, não se faz mais necessária a instauração, nesses casos, de uma tomada de contas especial e o seu respectivo envio ao Tribunal de Contas da União.
	73. Apenas para fins de informação, cumpre registrar que, sob a égide das modificações introduzidas pelo § 6º do art. 37 da Lei 9.096/1995, foi publicada a Resolução TSE 23.432/2014, em substituição à citada Resolução TSE 21.841/2004, editada ainda à luz da natureza administrativa do julgamento de contas.
	74. Conforme os arts. 29 e 45 da nova Resolução TSE 23.432/2014, 'o processo de prestação de contas partidárias tem caráter jurisdicional e se inicia com a apresentação ao órgão da Justiça Eleitoral competente [...]', competindo '[...] à Justiça Eleitoral decidir sobre a regularidade das contas partidárias, julgando: I - pela aprovação, quando elas estiverem regulares; II - pela aprovação com ressalvas, quando verificadas impropriedades de natureza formal, falhas ou ausências irrelevantes; III - pela desaprovação parcial, quando forem verificadas irregularidades cujo valor absoluto ou proporcional não comprometa a integralidade das contas; IV - pela desaprovação, quando [...]'.
	75. Contudo, consoante já explicitado neste voto (parágrafos 32 a 39) , a nova disciplina legal sobre a prestação de contas dos partidos políticos não suprimiu desta Corte de Contas sua competência constitucional para apurar eventuais danos aos cofres do fundo partidário.
	76. Foi esse, inclusive, o entendimento adotado no Acórdão 427/2016-1ªCâmara (TC Processo 036.920/2012-6) , de relatoria do Minsitro Substituto Weder de Oliveira. 
	77. A competência do TCU para julgar as contas dos que utilizam recursos públicos federais é extraída da Constituição Federal e, como tal, não pode ser afastada por norma infraconstitucional. Além disso, outra premissa inafastável é a de que as instâncias judicial e administrativa são independentes.
	78. Sobre a independência de instâncias, vale destacar pronunciamento da Conjur deste Tribunal proferido no bojo do TC Processo 036.920/2012-6, no sentido de que essa independência '[...] é potencializada pelo fato de o julgamento de contas feito pela Justiça Eleitoral incidir precipuamente sobre o órgão partidário, conforme se depreende dos arts. 46, 47 e 62 da Resolução TSE 23.432/2014. Ou seja, sobre a pessoa jurídica. Já o julgamento de contas levado a efeito pelo TCU tem seu foco no gestor dos recursos públicos, inclusive com imposição de multas. Além disso - e em parte em função disso - as consequências do julgamento administrativo feito pelo TCU e do judicial concretizado pela Justiça Eleitoral não são coincidentes [...]. O próprio título executivo eventualmente oriundo desses julgamentos, mesmo que se cuide das mesmas circunstâncias fáticas e dos mesmos valores envolvidos, provavelmente terá devedores distintos: um será título executivo extrajudicial cujo devedor é o gestor; o outro, título judicial cujo devedor é o órgão partidário. Nesse caso, eventual duplicidade de cobrança será resolvida no âmbito do processo de execução'.
	79. No presente processo, o representante do MP/TCU destacou a coerência desse posicionamento, '[...] pois estamos a tratar da fiscalização de recursos públicos latu sensu e, independente da atuação da Justiça Eleitoral, qualquer irregularidade de que se tenha conhecimento na gestão desses recursos públicos o TCU pode, por iniciativa própria ou em razão de denúncias ou representações, instaurar processos de tomadas de contas especiais tendentes à reparação dos danos eventualmente identificados'.
	80. Forçoso, pois, reconhecer as diferentes consequências para os atos considerados irregulares ou ilícitos por parte da Justiça Eleitoral na gestão dos recursos do fundo partidário. Quando identificadas falhas graves que prejudiquem a regularidade e a confiabilidade financeira das contas partidárias, a Justiça Eleitoral aplicará a sanção de suspensão das cotas do fundo partidário, sanção que está sujeita à prescrição quinquenal (art. 37, § 3º, da Lei 9.906/1995) . Por outro lado, o dever de reparar o dano identificado pela aplicação irregular/ilícita de recursos do fundo partidário é obrigatório, já que tal questão não está sujeita à prescrição e encontra-se inserida dentre as competências de ordem constitucional do TCU.
	81. Por conseguinte, considero que, em função da independência das instâncias judicial e administrativa, o julgamento de contas partidárias feito pela Justiça Eleitoral não é capaz vincular ou impedir o julgamento de contas acerca da aplicação dos correspondentes recursos federais feito por esta Corte." (g. n.) 
20.	Sobre a questão de mérito suscitada, a decisão também não padece de omissão, uma vez que tratou com detalhes da irregularidade, a qual, por não ter sido afastada, fundamentou a condenação do embargante. Senão vejamos:
	"[...] 40.	No que toca ao mérito do presente feito, melhor sorte não socorre aos recorrentes.
	41. O argumento de suposta regularidade das contas não merece prosperar, pois não se fez acompanhar de elementos probatórios suficientes para elidir as ocorrências que fundamentaram a condenação dos responsáveis.
	42. Consoante já mencionado, as irregularidades detectadas dizem respeito a despesas indevidas realizadas com lanches e refeições, com material de consumo, com gasto com pessoal acima do limite percentual do art. 44 da Lei 9.096/1995 e, por fim, com a captação irregular de recursos da Fundação Milton Campos, contrariando a vedação prevista no art. 44, inciso IV, da Lei 9.096/1995.
	43. Todavia, os recorrentes limitaram-se a tecer argumentos sobre a natureza jurídica privada da Fundação Milton Campos, o que conduziria à legalidade da operação. Porém, como pertinentemente alvitrou a Serur, 'o fato de a Fundação Milton Campos ser uma associação privada não regulariza a transferência de recursos ao Partido Progressista. Vale lembrar que a referida fundação recebe recursos oriundos do fundo partidário, conforme preconiza o art. 5 do seu estatuto. No mais, à época dos fatos, era vedada a transferência pelas fundações dos valores do fundo partidário aos partidos políticos, conforme dispunha o inciso II do art. 31 da Lei 9.096/1995'.
	44. A esse respeito, cumpre destacar que houve o recebimento irregular de recursos da Fundação Milton Campos, no valor histórico de R$ 90.000,00, embora tal transferência fosse vedada pelo inciso III do art. 31 da Lei 9.096/1995, reiterado pelo caput do art. 5º da Resolução TSE 21.841/2004:
	'Art. 5º O partido político não pode receber, direta ou indiretamente, sob qualquer forma ou pretexto, contribuição ou auxílio pecuniário ou estimável em dinheiro, inclusive por meio de publicidade de qualquer espécie, procedente de: [...]
	III - autarquias, empresas públicas ou concessionárias de serviços públicos, sociedades de economia mista e fundações instituídas em virtude de lei e para cujos recursos concorram órgãos ou entidades governamentais; [...]'
	45. Esse entendimento, aliás, foi endossado pela 2ª Promotoria de Justiça de Fundações e Entidades de Interesse Social, responsável pela fiscalização da fundação em questão. Por meio do Parecer 30/2004, a citada promotoria concluiu que 'é vedada a transferência, pelas fundações, dos valores do fundo partidário aos partidos políticos, uma vez que estes já dispõem de percentual de até oitenta por cento dos recursos do fundo para aplicar em suas atividades, que são diversas das atividades a serem desempenhadas pelas fundações' (peça 6, p. 162-181) . [...]
	61. Ademais, no momento em que foi feita a transferência de recursos da Fundação Milton Campos para o PP/SP (foram três transferências de R$ 30.000,00 cada, efetuadas em 31/3/2004, 2/6/2004 e 6/7/2004) , a proibição já constava de entendimento corroborado pela 2ª Promotoria de Justiça de Fundações e Entidades de Interesse Social, responsável pela fiscalização da fundação em questão.
	62. À peça 6, p. 162-181, destes autos consta o Parecer 30/2004, exarado pela citada Promotoria em 18/2/2004, em resposta a consulta formulada pela própria Fundação Milton Campos, por meio da qual solicitava 'orientação desta promotoria relativamente à aplicação de recursos recebidos pelas fundações dos partidos políticos oriundos do fundo partidário, previsto na Lei 9.096, 19 de setembro de 1995, bem como em relação aos procedimentos que devem ser adotados pelas fundações no que se refere aos recursos repassados pelas fundações aos Diretórios Regionais dos partidos em decorrência de convênios celebrados' (peça 6, p. 162) .
	63. Dentre as conclusões do dito Parecer, estava a seguinte:
	'[...] 5. é vedada a transferência pelas fundações dos valores do fundo partidário aos partidos políticos, uma vez que estes já dispõem de percentual de até oitenta por cento dos recursos do fundo para aplicar em suas atividades, que são diversas das atividades a serem desempenhadas pelas fundações; [...]'
	64. O entendimento acima foi corroborado pela Recomendação 44/2004, da 2ª Promotoria de Justiça de Fundações e Entidades de Interesse Social, datada de 12/3/2004 e expressamente dirigida ao então presidente da Fundação Milton Campos, sr. Jarbas Gonçalves Passarinho (peça 6, p. 182-184) .
	65. Logo, não há duvidas de que, no momento em que as operações ora impugnadas foram efetivadas, já havia a clara proibição da transferência, pelas fundações, dos valores do fundo partidário aos partidos políticos."  (g. n.) 
21.	Observa-se, portanto, que, diferentemente do que pretende fazer crer o embargante, não há omissão na decisão recorrida.
22.	Acrescenta-se, em complemento, que não constitui omissão a adoção de tese distinta da defendida pela parte, conforme informa o seguinte excerto do Acórdão 3339/2013-TCU-Primeira Câmara:
	"A omissão para o acolhimento dos declaratórios é a que diz respeito à questão que deveria ter sido apreciada pelo colegiado, mas não o foi. Não constitui omissão ou contradição a adoção de entendimento diverso do preferido pela parte, segundo seus próprios critérios de justiça e de acordo com sua particular interpretação das leis e da jurisprudência. Não há falar em omissão quando o acórdão analisa todas as questões submetidas a exame e as decide com base em teses jurídicas, jurisprudência, interpretação de leis e análise dos fatos que são diversos dos que os jurisdicionados entendem como mais adequados."
23.	Com efeito, os argumentos apresentados corroboram a constatação de que o embargante se insurge contra o mérito da decisão deste Tribunal sem fundamentos aptos a demonstrar qualquer omissão, transmudando o objetivo estrito desta espécie processual - o que é inaceitável.
24.	De tal modo, inexistindo vícios a serem sanados na deliberação atacada, devem ser rejeitados os presentes embargos.
25.	Diante do exposto, voto para que o Tribunal adote o acórdão que ora submeto à deliberação deste Colegiado.
TCU, Sala das Sessões, em 2 de agosto de 2022.
BENJAMIN ZYMLER 
Relator